臺灣臺中地方法院民事判決　九十一年度保險字第二七號
　　原　　　告　甲○○
　　訴訟代理人　陳俊欽
　　被　　　告　國華人壽保險股份有限公司
　　法定代理人　翁一銘
　　訴訟代理人　吳光陸　律師
　　　　　　　　廖瑞鍠　律師
右當事人間給付保險金事件，本院於民國九十三年一月九日言詞辯論終結，判決如左
：
    主      文
被告應給付原告新台幣壹佰萬元，及自民國九十一年九月一日起至清償日止，按週年
利率百分之十計算之利息。
訴訟費用由被告負擔。
本判決於原告以新台幣參拾參萬元供擔保後，得假執行；但被告如以新台幣壹佰萬元
為原告預供擔保，得免為假執行。
    事      實
甲、原告方面：
  一、聲明：除假執行擔保金額及免為假執行外，餘如主文所示。
  二、陳述：
    (一)原告之夫林炎椿於民國（下同）九十一年二月二日，向被告投保寶祥公路工會
      團體保險，保單號碼ＲＯＤ００１０５２號，契約內容為新台幣（下同）一百
      萬元定期壽險，及意外險一百萬元。於九十一年六月二日，被保險人林炎椿因
      駕駛車牌號碼ＱＵ─三五八九號之自用小客車，行經台中縣梧棲鎮○○路、永
      興路口間發生車禍（撞擊路旁路樹），並於同年六月五日死亡。原告為上開保
      險契約之受益人，依保險契約之約定，於同年七月向被告公司申請理賠金，然
      被告卻只願理賠定期壽險保險金一百萬元，就意外險保險金一百萬元部分，則
      拒絕理賠。經查死者林炎椿經法醫相驗屍體時，即明示為意外死，故被告強說
      本件為非意外死所引起，與事實相違。
    (二)保險法第三十四條規定：「保險人應於要保人或被保險人交齊證明文件後，於
      約定期限內給付賠償金額。無約定期限者，應於接到通知後十五日內給付之。
      （第一項）保險人因可歸責於自己之事由致未在前項規定期限內為給付者，應
      給付遲延利息年利一分。（第二項）」本件原告係於九十一年七月間遞件請求
      被告給付保險金，依規定被告應於十五日內給付，本件則請求自九十一年九月
      一日起算。
    (三)被告就本件理賠事故，係以死者為「因自發性蜘蛛網膜下出血」為由，而拒絕
      本件理賠，然查由童綜合醫院所開立之診斷證明書所示之病歷，已載明為「疑
      似」，該病歷係不確定之診斷病歷，今被告以一記載「疑似」之病歷，作為其
      拒絕理賠之理由，實難令人信服。
    (四)被保險人林炎椿於住院時經醫院為內視鏡檢查後，發現其氣管內有異物（口香
      糖）且未取出並造成呼吸窒息而死亡，而本事故之保險人生錢即有吃口香糖之
      習慣，故口香糖吸入氣管而造成死亡，亦為一意外死亡之原因。
    (五)依現場照片所示，死者駕駛的車，左側有擦撞痕跡。比對乘客陳王紫苑在警訊
      時說她有感覺車子頓了一下，即有聽到聲音的陳述，可證明應該是死者開車遭
      別人擦撞後才去撞樹。
  三、證據：提出公路工會團體保險保險單影本一件、被告公司理賠部函一件、臺灣
      臺中地方法院檢察署相驗屍體證明書一件、臺中縣警察局道路交通事故證明書
      影本一件為證；聲請訊問證人祝利燦。
乙、被告方面：
  一、聲明：
    (一)原告之訴及假執行之聲請均駁回。(二)訴訟費用由原告負擔。(三)如受不利判決時
      ，願供擔保請免假執行。
  二、陳述：
    (一)臺灣臺中地方法院檢察署相驗屍體證明書對於被保險人林炎椿之死亡方式，雖
      勾選為「意外死」，但此僅在排除病死或自然死、自殺或他殺，並非足以證明
      被保險人之死亡確是符合系爭保險契約所承保所指之「意外」。
    (二)被保險人林炎椿之死因為顱內出血，童綜合醫院病歷亦載明被保險人是「自發
      性蜘蛛網膜下腔出血」，而依醫院病歷記載，其亦有「高血壓病史」，九十一
      年六月二日之護理紀錄記載：「家屬（甲○○）代訴，今天下午開車暈倒，本
      身有高血壓六─七年，偶爾吃藥控制」及「無明顯外傷」等語，足見被保險人
      係在開車途中，因己身之高血壓疾病引起「蜘蛛網膜下腔出血」，致開車失控
      撞到路旁之樹木，並非開車撞到樹木，因外力而導致「蜘蛛網膜下腔出血」。
    (三)證人陳王紫苑（即死者駕車時之車上乘客）於警訊中陳稱：「我不知道開得有
      多快，我感覺開得不快，順順的走。」證人卓玉記陳稱：「我到現場救護時，
      未發現林炎椿有明顯外傷」，足見被保險人林炎椿之車速並不快，縱認曾撞到
      路旁之樹木，並無足夠之衝力，足以產生巨大之撞及力量造成其「蜘蛛網膜下
      腔出血」。
    (四)原告所主張死者駕車遭擦撞的事實，從相驗卷裡面的證據，並無法證明該事實
      。
    (五)基上所述，本件被保險人林炎椿之死因，應係己身內在之長期高血壓疾病，引
      起「蜘蛛網膜下腔出血」致死亡，非屬保險契約所約定之「意外死亡」。
  三、證據：聲請向童綜合醫院調閱被保險人林炎椿之病歷及電腦斷層掃描資料，送
      請行政院衛生署醫事鑑定委員會及法務部法醫研究所為鑑定。
丙、本院依職權調閱臺灣臺中地方法院檢察署九十一年度相字第八０八號卷。
    理      由
一、原告起訴主張原告之夫林炎椿於九十一年二月二日，向被告投保寶祥公路工會團
    體保險，保單號碼ＲＯＤ００１０５２號，契約內容為一百萬元定期壽險，及意
    外險一百萬元，於九十一年六月二日，被保險人林炎椿因駕駛車牌號碼ＱＵ─三
    五八九號之自用小客車，行經台中縣梧棲鎮○○路、永興路口間發生車禍（撞擊
    路旁路樹），並於同年六月五日死亡，原告為上開保險契約之受益人，依保險契
    約之約定，於同年七月向被告公司申請理賠金，然被告卻只願理賠定期壽險保險
    金一百萬元，就意外險保險金一百萬元部分，則拒絕理賠，經查死者林炎椿經法
    醫相驗屍體時，即明示為意外死，本件已符合被告理賠要件，被告即應依保險契
    約之約定給付意外傷害保險金，爰依保險契約之約定提起本件訴訟等語。被告則
    以：被保險人林炎椿之死因為顱內出血，童綜合醫院病歷亦載明被保險人是「自
    發性蜘蛛網膜下腔出血」，而依醫院病歷記載，其亦有「高血壓病史」，九十一
    年六月二日之護理紀錄記載：「家屬（甲○○）代訴，今天下午開車暈倒，本身
    有高血壓六─七年，偶爾吃藥控制」及「無明顯外傷」等語，足見被保險人係在
    開車途中，因己身之高血壓疾病引起「蜘蛛網膜下腔出血」，致開車失控撞到路
    旁之樹木，並非開車撞到樹木，因外力而導致「蜘蛛網膜下腔出血」，非屬保險
    契約所稱之「意外死亡」等語資為抗辯。
二、原告主張原告之夫林炎椿於九十一年二月二日，向被告投保寶祥公路工會團體保
    險，保單號碼ＲＯＤ００１０５２號，契約內容為一百萬元定期壽險，及意外險
    一百萬元，於九十一年六月二日，被保險人林炎椿因駕駛車牌號碼ＱＵ─三五八
    九號之自用小客車，行經台中縣梧棲鎮○○路、永興路口間發生車禍（撞擊路旁
    路樹），並於同年六月五日死亡，原告為上開保險契約之受益人，依保險契約之
    約定，於同年七月向被告公司申請理賠金，被告只理賠定期壽險保險金一百萬元
    ，就意外險保險金一百萬元部分，則未理賠等事實，已為原告所不爭執，並經原
    告提出公路工會團體保險保險單影本一件、被告公司理賠部函一件、臺灣臺中地
    方法院檢察署相驗屍體證明書一件、臺中縣警察局道路交通事故證明書影本一件
    為證，復有童綜合醫院九十一年十二月二十七日童醫字第一０二四號函所附林炎
    椿之病歷影本一份在卷可憑，故原告主張上開事實，自堪信為真實。茲有爭執者
    ，係被保險人林炎椿之死因是否為保險契約所稱之「意外事故」？經查：
  (一)按當事人主張有利於己之事實者，就其事實有舉證責任，民事訴訟法第二百七十
    七條定有明文。是債權人就權利存在之一般要件事實，固應負主張及舉證責任，
    惟如係權利障礙、消滅及排除之特別要件事實，則應由債務人負抗辯及舉證之責
    任，此為舉證責任分配原則之當然解釋。準此，保險受益人固應就請求保險金權
    利成立之一般要件事實負舉證責任，然保險人如抗辯有免責事由，因該事項係屬
    權利排除之特別要件事實，保險人自應就所抗辯之事實，負證明之責。次按所謂
    意外事故，依原告所提為被告所不爭執之投保說明書所載「傷害保險：被保險人
    於本契約有效期間內，因遭受非由疾病引起之外來突發事故，致其身體蒙受傷害
    而致成殘廢或死亡時，依照本契約的約定，給付保險金。」故本件保險契約所稱
    之外來突發之意外事故，係指非被保險人內在自身疾病所引發，亦非被保險人所
    得預期發生之事故而言。綜上所述，本件就林炎椿死亡前曾發生「意外事故」之
    事實，即須由原告負舉證責任，於原告證明有意外事故發生後，被告抗辯被保險
    人死亡並非因該意外事故而導致死亡之事實，依法自應由被告負舉證之責，合先
    敘明。
  (二)本件就被保險人林炎椿有於九十一年六月二日，駕駛車牌號碼ＱＵ─三五八九號
    之自用小客車，行經台中縣梧悽鎮○○路、永興路口間時，小客車撞擊路旁路樹
    ，林炎椿因而昏迷經送醫後，因顱內出血於同年六月五日死亡等事實，已為被告
    所不爭執，並經本院調取臺灣臺中地方法院檢察署九十一年度相字第八０八號卷
    ，查閱無訛。本上所述，本件就林炎椿於死亡前曾發生意外事故（車禍）之事實
    ，應認原告已為證明，則針對被告抗辯林炎椿係因己身之高血壓疾病引起「蜘蛛
    網膜下腔出血」，致開車失控撞到路旁之樹木，並非開車撞到樹木，因外力而導
    致「蜘蛛網膜下腔出血」等事實，依法即應由被告負舉證之責。
  (三)證人即林炎椿之主治醫師祝利燦於九十二年八月五日到庭證稱：「死者林炎樁在
    九十一年六月二日入院時是我負責診治，當時已經昏迷，先送加護病房，其後我
    們有照電腦斷層及血管攝影，但死者從入院到過逝，都一直陷於昏迷中。依據電
    腦斷層及血管攝影顯現，他的腦出血是在顱底，屬於蜘蛛網膜下出血，一般而言
    該位置以自發性為多，受外力撞擊導致的情形較少，但本件依電腦斷層及血管攝
    影，是找不到自發性的原因（自發性的原因如動脈瘤或血管硬化等），但找不到
    自發性的原因，純粹是依電腦斷層及血管攝影無法看出，所以本件發生的原因是
    不是自發性，無從判定，但醫學上，依該位置的出血，以自發性導致者的機會較
    高，所以本件在判斷上，最有可能是自發性原因所導致。至於本件同時有發生車
    禍意外，而本件是先發生腦出血才導致車禍，或者是發生車禍撞擊後才導致本件
    出血，二者之先後，在醫學上無法判斷，因臨床上也發生過，因發生車禍的外力
    ，引發傷者出現與自發性腦出血一樣的Ｘ光影像。本件死者在診療的過程中，從
    Ｘ光片發現死者的氣管有異物，取出後發現是口香糖，但本件死者致死的原因並
    不是因氣管有異物產生窒息，最後的死因還是因為腦出血的關係。」等語。則依
    證人所述可知，死者係因腦出血而死亡，然因死者腦出血之同時亦發生開車撞樹
    之車禍事故，至於腦出血與車禍事故發生之先後，於醫學上並無法判斷，故本件
    被告既無法舉證證明被保險人林炎椿係先發生腦出血後始發生車禍意外事故，則
    其上開所辯，即屬無據，自難採信。又醫學上既無法判斷本件車禍與腦出血之先
    後，則被告聲請將本件送請法務部法醫研究所為鑑定，洵無必要，附此敘明。
  (三)綜上所述，被保險人林炎椿既係因發生車禍引發腦出血死亡，則本件林炎椿之死
    亡，自已該當保險契約所稱之「意外事故」，則依兩造契約之約定，被告自應負
    理賠責任。
三、從而，原告依保險契約之約定，請求被告應給付原告一百萬元，及自九十一年九
    月一日起至清償日止，按週年利率百分之十計算之利息，為有理由，應予准許。
四、兩造陳明願供擔保，聲請宣告假執行及免為假執行，核均無不合，爰酌定相當擔
    保金額予以准許。
五、據上論結，本件原告之訴為有理由，依民事訴訟法第七十八條、第三百九十條第
    二項、第三百九十二條，判決如主文。
中　　　華　　　民　　　國　　九十三　　年　　  一　　月　　二十八　　日
                                    臺灣臺中地方法院民事第三庭
~B法　　　官　李悌愷
右為正本係照原本作成
如不服本判決，應於判決送達後二十日內，向本院提出上訴狀。
中　　　華　　　民　　　國　　九十三　　年　　  一　　月　　二十八　　日
~B法院書記官
